最高法院刑事判決　　　　　　九十四年度台上字第一四一八號
　　上訴人　台灣高等法院檢察署檢察官
　　被　告　甲○○
上列上訴人因被告殺人案件，不服台灣高等法院中華民國九十三
年十一月二十五日第二審更審判決（九十三年度重上更(四)字第一
五○號，起訴案號：台灣板橋地方法院檢察署八十六年度偵字第
六六五八、一六一六○號），提起上訴，本院判決如下：
    主  文
原判決撤銷，發回台灣高等法院。
    理  由
本件原判決以：公訴意旨略稱緣顏墩宏自民國（下同）八十五年
四月間起，在台北縣三重市○○路○段五十一號一樓賃屋處經營
賭場，提供予不特定多數人賭博財物，顏墩宏並委請其妻弟沈武
雄（另案判處罪刑）擔任賭場之現場負責人；八十六年二月六日
凌晨一時許，沈武雄與賭客胡中和、黃定遠、楊錫裕等人在上開
賭場，因抽頭方式發生爭執，沈武雄並遭黃定遠毆打而懷恨在心
，並萌生殺人之犯意，唆使楊漢恭（業經原審判決無罪確定）、
被告甲○○並夥同不詳姓名年籍之男子共十餘人，於八十六年二
月八日晚上九時三十分許，分持鐵棍、刀械等兇器，至台北縣三
重市○○路○段五十七號一樓胡中和所開設之便利商店前，趁黃
定遠、楊錫裕購買商品正欲離開之際，分別向胡中和、黃定遠、
楊錫裕之頭部、身體、手腳等部位砍殺，胡中和等三人遭砍殺後
不支倒地，楊漢恭與被告等人始一哄而散，黃定遠、楊錫裕經送
醫急救始倖免於難；胡中和則經送往台北市馬偕紀念醫院急救，
因頭部外傷併顱骨骨折併硬腦膜下出血及顱內出血併左尺骨折，
於翌日轉送淡水馬偕紀念醫院治療，延至同年二月十六日凌晨三
時二十分仍因多發性鈍器傷致腦死併發菌血症導致死亡，因認被
告涉犯刑法第二百七十一條第一項之殺人罪嫌云云。但經原審審
理結果，認為不能證明被告犯罪，因而撤銷第一審關於被告部分
之科刑判決，改判諭知被告無罪，固非無見。
惟查：一、測謊鑑定，係依一般人在說謊時，會產生遲疑、緊張
、恐懼、不安等心理波動現象，乃利用測謊儀器將受測者之上開
情緒波動反應情形加以紀錄，用以判別受測者供述之真實性，倘
受測者愈想壓抑其謊言所產生之情緒，則在測謊儀器上愈會產生
明顯之情緒波動反應，反之，則無此不實之波動反應。從而測謊
鑑定結果，如就否認犯罪有不實之情緒波動反應時，雖僅得供審
判上之參酌，而不得採為有罪判決之唯一憑據，然若證人指證被
告犯罪之證述，經測謊並無任何不實之情緒波動反應，或證人有
利於被告之供述，經測謊呈不實之情緒波動反應時，則非不可以
該測謊鑑定之結果與各該證人之證言及其他調查證據之結果，相
互印證，而就各該證人之證言分別為可否採納之認定。本件依被
害人黃定遠之供述，其等係於八十六年二月六日凌晨一時許，與
沈武雄因賭博抽頭方式發生爭執，沈武雄遭黃定遠毆打後，即於
同年月八日晚上發生本案，另據證人顏墩宏於警訊供稱：沈武雄
對於該打架之事，要伊別管，其要私下處理等語，被告則自陳曾
於八十四、八十五年間因省長選舉事，參與幫忙而在陳定南後援
會見過沈武雄；且沈武雄於八十八年九月十日、八十九年二月二
十四日二度經法務部調查局測謊鑑定之結果，其就不認識被告、
不知是否該砍殺胡中和之人，及未曾叫被告教訓被害人等各節，
均呈情緒波動之反應，應係說謊，有該局（）陸（三）字第八
八○六六九二號及（）陸（三）字第八九○○三○七五號鑑定
通知書可稽（見原審更(二)卷第七十、七二頁，更(三)卷第九十五、
九十八、九十九頁），而被告於偵審中，先後經委請法務部調查
局及內政部警政署刑事警察局對其進行測謊鑑定，法務部調查局
鑑定結果認：「甲○○稱：『沈武雄未使其教訓胡中和等人』
，『其未與楊漢恭殺胡某等人』，『案發當時與朱建次等人
打牌』，經測試呈情緒波動反應，應係說謊」，另內政部警政署
刑事警察局亦認：「甲○○對於下列問題呈不實反應：『去年
大年初二，你有沒有參與殺害胡中和等三人？』『答：沒有』，
『去年大年初二晚上，你有沒有在本案現場？』『答：沒有』
」，有法務部調查局八十六年七月八日（八六）陸（三）字第八
六○四八二六五號鑑定通知書及內政部警政署刑事警察局八十七
年五月二十一日刑鑑字第三五二二八號鑑驗通知書在卷。上述就
關於被告是否參與本案殺人犯行之同一或類似測題，經對不同之
涉案對象及於不同時間、由不同施測機關實施測謊鑑定之結果均
屬一致，此與同案被告楊漢恭分別經法務部調查局及內政部警政
署刑事警察局，就其有無參與本案犯行，二次測謊鑑定結果迥異
之情形，尚屬有別，並與被告與沈武雄間並非素昧平生參互以觀
，前開鑑定結果對於被害人黃定遠、楊錫裕指認被告涉案之佐證
，何以仍不具參考之可靠性，即非無研酌之餘地。原審就此並未
深入勾稽審明，徒憑楊漢恭二次測謊鑑定異其結果，而執以認定
上開測謊鑑定均不足採取，自難認其取捨證據已臻允洽。二、被
害人楊錫裕於警局初訊時供稱「對方何人，我完全不知道」，黃
定遠亦稱「行兇者為何人，完全不知道」各等語，嗣則能指認被
告涉案，固有前後不一之情形；然黃定遠於原審更四審審判期日
，檢察官為使其自由陳述，請求將其與被告隔離訊問，經原審審
判長訊以「你於第一次的警訊筆錄說：『行兇者為何人，完全不
知道』，但後來卻指認是被告行兇，是何原因？」已據其供明：
「行兇者完全不知道的意思是行兇的人我不認識他，但是我對行
兇的人有印象。」嗣經以證人訊問並命具結，仍稱：剛才於庭上
所言實在，其對被告之指認應該不會有錯誤，及「我對這個人印
象很深刻，但是如果不是他，我也不想害別人」等語（見原審更
(四)卷第九十至九十二頁），另被害人楊錫裕則未於審判期日到庭
，而未獲依同一訊問程序處理，以釐清其於警訊所稱不知對方何
人之真正意涵。是以黃定遠、楊錫裕之指認被告涉案，能否謂其
前後不一致而不足採信，亦值詳求。原審未遑審酌及此，遽認上
開被害人並未明確指認被告，其採證認事併嫌疏略。以上或為上
訴意旨所指摘，或為本院得依職權調查之事項，應認原判決仍有
撤銷發回更審之原因。
據上論結，應依刑事訴訟法第三百九十七條、第四百零一條，判
決如主文。
中　　華　　民　　國　九十四　年　　三　　月　二十四　日
                      最高法院刑事第八庭
                          審判長法官  呂　潮　澤
                                法官  吳　昆　仁
                                法官  孫　增　同
                                法官  吳　昭　瑩
                                法官  趙　文　淵
      本件正本證明與原本無異
                                      書  記  官
中　　華　　民　　國　九十四　年　　三　　月　二十九　日
                                                      Ｑ
